臺灣雲林地方法院民事判決　九十年度訴字第二一號
　　原　　　告　　庚○○
　　　　　　　　　己○○
　　被　　　告　　乙○○○
　　　　　　　　　丙○○○
　　　　　　　　　甲○○○
　　訴訟代理人　　戊○○
右當事人間請求所有權移轉登記事件，本院判決如左：
    主    文
原告之訴及假執行之聲請均駁回。
訴訟費用由原告負擔。
    事    實
甲、原告方面：
一、聲明：
(一)被告乙○○○、丙○○○、甲○○○應就其被繼承人丁○○所有之坐落雲林縣西
    螺鎮○○段八二五地號、地目田、面積０、一五四一公頃，同段八二五之一地號
    、地目水、面積０、００一七公頃及同段八二五之二地號、地目水、面積０、０
    ０三０公頃等三筆土地辦理繼承登記後，將上開土地之所有權移轉登記予原告。
(二)訴訟費用由被告負擔。
(三)原告願供擔保，請准宣告假執行。
二、陳述：
(一)本件被告之被繼承人丁○○於訴訟進行中死亡，經　鈞院裁定應由被告承受訴訟
    ，故原告訴之聲明自應修正如前。
(二)訴外人丁○○於民國（下同）六十二年十月六日將其所有坐落雲林縣西螺鎮○○
    段八二五、八二五之一、八二五之二地號之三筆土地（下稱系爭土地），授權其
    胞兄即訴外人廖連德代理出售予原告，雙方約定買賣價款為每公頃稻穀十萬五千
    台斤，稻穀係蓬萊稻穀、在來稻穀各二分之一，並以蓬萊稻穀每百台斤四二０元
    ，在來稻穀每台斤三七０元折算現金，原告並將買賣價款於當日全部交付代理人
    廖連德，廖連德亦於該日將被告所出售土地之所有權狀三張交給原告並將土地交
    付原告使用收益，並約定被告當時旅居國外不能辦理移轉登記手續，待被告回國
    時要辦理登記手續予原告，絕不得異議，此有廖連德代理被告簽訂之土地買賣契
    約書為憑，又本件土地買賣之仲（介）人蔡金生亦到庭作證，均足證丁○○確有
    授權廖連德代理出售系爭土地之事實及行為，則本件土地買賣契約依法應屬有效
    ，已堪認定。
(三)蓋丁○○係將系爭土地之權狀及土地全部交給廖連德保管及占有使用，丁○○若
    未授權廖連德代理出售系爭土地，其為何不自行保管土地權狀，反將土地權狀交
    給廖連德保管；又被告於九十一年五月七日言詞辯論程序中亦自承丁○○於五、
    六十年間經常返國，七十年一月間廖連德死亡時，丁○○亦返國奔喪，丁○○如
    未曾授權，為何對原告持有其土地權狀三張及占有使用其三筆土地之事實不聞不
    問，且對原告之要求辦理土地移轉，亦藉詞拖延，而未表明其未出售系爭土地，
    亦不向原告請求返還占用之土地，則丁○○確有授權廖連德代理出售系爭土地甚
    明。
(四)退而言之，縱認丁○○未授權廖連德代理出售系爭土地，惟其知悉廖連德代其出
    售系爭土地給原告占有使用，卻不為反對之表示，則丁○○對於原告亦應負授權
    人之責任，故被告辯稱未授權或無表見代理云云；絕非事實，原告否認之。
(五)原告已付清全部土地價款給丁○○，僅因其不懂法律，致未即時向丁○○訴請移
    轉登記，惟被告竟主張原告之請求權已時效消滅，足見被告之主張顯屬權利之濫
    用，亦有違誠信原則，故被告主張時效抗辯，應不足採信。
三、證據：提出買賣契約書一紙、戶籍謄本一份、土地登記謄本三份、土地所有權狀
    六份為證。
乙、被告山口江子、丙○○○、甲○○○方面：
一、聲明：
(一)原告之訴及假執行之聲請均駁回。
(二)訴訟費用由原告負擔。
(三)如受不利益之判決，願供擔保求為宣告免為假執行。
二、陳述：
(一)被告否認被繼承人丁○○曾授與訴外人廖連德代理出賣系爭土地之權限，故原告
    應就授予代理權之事實舉證；又被繼承人丁○○亦不知廖連德擅自出賣交付土地
    ，併移交權狀予原告等事，被告對原告主張表見代理之法律關係，亦予爭執。
(二)本件原告主張，係以廖連德曾聲稱經丁○○授權，廖連德並將系爭土地之權狀交
    付原告云云為據，惟是否授權，非僅廖連德單方片面主張，故廖連德生前口述，
    無足憑信，而廖連德何以對外聲明代理，其依據為何，無從查考，亦無其他任何
    授權書面為證，或曾見聞被繼承人丁○○與廖連德間有授權事實之證人，自難認
    確有授權之事。至於徒憑持有他人權狀之事實，其法律行為之相對人，若執此主
    張表見代理，已有不足，何況作為主張直接授權之證據，更有違證據法則及論理
    法則；故原告主張授權之事，不足採信。
(三)僅將權狀交付他人保管，而欠缺辦理產權登記須用之印鑑章及印鑑證明書時，難
    謂已達於因本人行為使人合理信賴有授權之表見事實。蓋僅持有權狀，無論如何
    其行使，與發生變動產權之處分，相去甚遠，故依普通生活之經驗法則，難認為
    係屬令人信有授權之表見事實。本件丁○○多年旅居日本，其土地在台，異地持
    有權狀，恐有逸失或不便，其因此委由共有人之兄弟一併集中保管持有，乃單純
    為託付他人保管之目的，而將文件資料交付他人，至符社會生活常情，屬普通之
    常態事實；此與連同登記須用之印鑑用章、印鑑證明書、身分證等，將足使產權
    發生變動，委由他人處分財產之授權出賣，乃變態之特殊事故，大相逕庭，不可
    比擬。
(四)依右揭論述，縱付託權狀之持有，並結合代管使用土地，仍世所常見，不得謂因
    此即令人相信有授權之表見事實，蓋不動產物權因法律行為之變動，非經登記不
    生效力，與動產物權，通常係以占有狀態，對外表彰其所有權之情迥異；故如執
    此事實，即主張有授權或表見代理，顯非適合推論。
(五)又被繼承人丁○○早年即旅日，惟在五十年代及六十年代，體力尚好，經常返國
    ，若謂有處分財產之意，當可親自為之，縱一時不便，惟以當時之通信發達程度
    ，親繕書面授權，交付取信，避免紛爭，促成交易，甚為容易；豈料非但授權人
    不為，代理人不要求，甚至買受人或代書，亦不知索取，責其完備，草率至此，
    實極反常，至為可議。
(六)退步言之，縱鈞院認定本件係有授權或表見代理事實，惟本件買賣契約係在六十
    二年十月六日成立，雖依契約書批註載明：「俟回國時賣主要負全部責任辦理登
    記手續付與買主」等語，但並不明確，實無從認為係移轉登記請求權之真正條件
    。又若謂回國係指人身返回國土，則丁○○早在六十年代經常返國，條件甚為容
    易，已屬成就；況且原告自陳七十年一月間，因廖連德死亡時，丁○○返國奔喪
    之情，足見原告至少在當時已知丁○○返國之事，核無不能請求之情事，故該返
    國之條件，在當時應已成就；另又謂原告曾向丁○○請求，惟遭推拖云云，亦可
    見原告最在七十年一月間即得主張，已罹於時效。又以文義而言，應僅得解為有
    返國之事實即屬成就，無從指為須遷返定居始為返國，蓋若係如此，丁○○及其
    承受訴訟之繼承人，至今均未有返國定居，原告主張之條件，迄仍未成就，亦無
    從以訴請求，逮不可能。故本件縱將授權與表見代理之爭點置之不論，僅由原告
    自己主張之契約，均足認已經消滅時效，亦不得請求移轉登記。
丙、本院依職權函請西螺戶政事務所查詢舊址「台南州虎尾郡西螺街西螺千二百二十
    六番地」之現址、函請台灣高等法院層轉司法院轉請外交部領事事務局函查被告
    丁○○之護照號碼、入出境資料及於日本之住居所資料、囑託外交部條約法律司
    代為送達被告丁○○之開庭通知及起訴狀繕本各一件、囑託外交部條約法律司代
    為送達被告丁○○之繼承人山口江子、丙○○○、甲○○○之裁定正本三件、開
    庭通知書及起訴狀繕本各一件。
         理    由
一、原告主張訴外人丁○○於六十二年十月六日將系爭土地，授權其胞兄即訴外人廖
    連德代理出售予原告，原告將買賣價款於當日全部交付代理人廖連德，廖連德亦
    於該日將被告出售土地之所有權狀三張交給原告並將土地交付原告使用收益，丁○○既有授權廖連德代理出售系爭土地之事實及行為，則本件土地買賣契約依法
    應屬有效，再縱認丁○○未授權廖連德代理出售系爭土地，惟其知悉廖連德代其
    出售系爭土地給原告並交付原告占有使用，卻不為反對之表示，則丁○○對於原
    告亦應負表現代理之授權人責任云云，被告則以：丁○○是否將代理權授與廖連
    德，非僅廖連德單方片面表示為已足，故廖連德生前口述，無足憑信，自難認確
    有授權之事。至於徒憑持有他人權狀之事實，即主張表見代理，實有不足。本件
    丁○○多年旅居日本，其土地在台，異地持有權狀，恐有逸失或不便，其因此委
    由其之兄一併集中保管，乃單純為託付他人保管之目的，而將文件資料交付他人
    ，況如原告所述為真，原告之請求權亦罹於時效等語，為之抗辯。
二、原告主張丁○○授權廖連德代理出售系爭土地之事實，固據提出買賣契約書、土
    地所有權狀為證，惟為被告所否認之，是首應審究本件是否符合代理之要件。按
    代理人必須於代理權限內，以本人名義所為之意思表示，始直接對本人發生效力
    ，此觀民法第一百零三條第一項之規定即明。是以本人縱曾授與代理權於代理人
    ，如代理人未以本人名義為意思表示時，該意思表示仍無從直接對本人發生效力
    ，最高法院七十六年度台上字第八五二號著有判決可資參照。基此「代理」係指
    代理人於代理權限內，以本人名義所為之意思表示或所受意思表示，直接對本人
    發生效力，而代理之構成必須符合二要件：（一）代理人為意思表示或受意思表
    示。（二）代理人需以本人名義為意思表示或受意思表示，此乃需符合顯名之要
    件，即使當事人知悉何人係法律行為（尤其係契約）之當事人。
三、查系爭買賣契約書最後當事人欄，買主處為原告簽名、蓋章，賣主處則為廖連德
    簽名、蓋章，第三條記載：「右開定金本日賣主向買主確實如數收訖無訛。」第
    四條記載：「買賣價款殘額找清日：即日全部親收足訖屬實（原告及廖連德蓋章
    於此處）。」第五條記載：「移轉登記手續：即日賣主要將移轉登記手續上所要
    證件交付買主收執外，如有發現不備證件，賣主自應隨時補請付用，不得刁難之
    事。」第六條記載：「賣主應將出賣之不動產隨時移交與買主掌管使用收益‧‧
    」，第七條記載：「本買賣之不動產確係賣主之完全所有物，又屬實賣主自耕地
    ‧‧」，手寫補充條件記載：「所有權人丁○○所有名義土地係『賣主』廖連德
    代理出賣，現所有權人旅居國外不能辦理移轉登記手續，候『所有權人』回國時
    ，『賣主』要負全部責任辦理登記手續付與買主，絕不得異議之」等語觀之，本
    件買賣契約，所列之出賣人欄，均僅廖連德一人簽名蓋章，而丁○○並未簽名蓋
    章，該處廖連德亦未表明代理之意思，僅可認為就廖連德成立買賣，廖連德應受
    該契約之拘束，至於手寫補充說明，將「所有權人丁○○」與「賣主廖連德」分
    開記載，比照前後文之一貫性，補充說明後段所謂「所有權人回國時，『賣主』
    要負全部責任辦理登記手續」，此之『賣主』當指補充說明前段之「賣主廖連德
    」，廖連德既然負擔移轉登記之責，可見其自居出賣人之地位，並非代理丁○○
    出售系爭土地，補充說明中所謂「代理出售」云云，只為表示廖連德確無系爭土
    地所有權，仍先為出售而已。職是廖連德既未以丁○○之名義為出賣系爭土地之
    意思表示，該意思表示仍無從直接對丁○○發生效力。按委任契約訂定之同時，
    如併授與代理權，而受任人本於委任人所授與之代理權，以委任人名義與他人為
    法律行為時，固直接對委任人發生效力，若受任人以自己或第三人之名義與他人
    為法律行為，則對於委任人不生效力，其委任人與法律行為之他造當事人間，自
    不發生何等法律關係（最高法院二十二年上字第三二一二號判例參照）。是證人
    蔡金生即系爭契約之仲（介）人雖於本院審理時證稱：「在代書那裡廖連德說他
    弟弟交代他幫他把系爭土地及廖連德的部分一起賣掉，當時在代書的地方有廖連
    德、我及代書，當時被告只是口頭交代廖連德而已，而那時被告人應該在日本（
    見九十年一月十六日言詞辯論筆錄）等語。」依證人所述，充其量僅係廖連德就
    丁○○所有之系爭土地有處分權，但該證詞並不足以證明廖連德係以丁○○之名
    義，代理丁○○簽訂系爭契約。
四、按表見代理係指代理人雖無代理權而因有可信其有代理權之正當理由，遂由法律
    課以授權人責任之謂。故表見代理在本質上仍屬無權代理，自以行為人未經本人
    授與代理權而以本人名義所為之代理行為始有適用，最高法院七十一年度台上字
    第一八九號判決可資參照。是表見代理，乃代理人無代理權，而表面上足使第三
    人信其有代理權之代理，固基本上須有代理行為為其前提要件，亦即代理人之行
    為必須以本人名義為之，否則無由成立。本件依前所述，廖連德既未以丁○○之
    名義訂立系爭買賣契約，是姑不論丁○○之行為（將系爭土地之權狀及土地交付
    廖連德）是否構成表見代理之事實，本件均無表見代理之適用，是以原告主張丁○○之行為已構成表見代理之要件，就系爭土地之買賣契約應負授權人責任，自
    不足採。
五、末按物之出賣人，負交付其物於買受人，並使其取得該物所有權之義務，民法第
    三百四十八條第一項定有明文。又按繼承人自繼承開始時，除本法另有規定外，
    承受被繼承人財產上之一切權利、義務，民法第一千一百四十八條第一項亦定有
    明文。本件被告乙○○○、丙○○○、甲○○○固係丁○○之繼承人，然揆諸前
    揭說明，丁○○既未授與代理權與廖連德，又不負表見代理責任，丁○○即非系
    爭土地之出賣人，自不負移轉系爭土地所有權予原告之義務，被告為丁○○之繼
    承人自亦無該義務，原告依買賣及繼承之法律關係提起本訴，自屬無由，應予駁
    回。
六、原告之訴既經駁回，其假執行之聲請已失所附麗，應併駁回之。
七、本件事證已臻明確，兩造其餘攻擊、防禦於判決結果不生影響，爰不一一論述，
    附此敘明。
八、據上論結，原告之訴為無理由，依民事訴訟法第七十八條，判決如主文。
中　　　華　　　民　　　國　　九十一　　　年　　　五　　月　　三十　　日
                                臺灣雲林地方法院民事庭
~B法　　　官　陳婉玉
右為正本係照原本作成。
如對本判決上訴須於判決送達後二十日內向本院提出上訴狀。（須附繕本）
中　　　華　　　民　　　國　　九十一　　　年　　　五　　　月　　三十　　日
~B法院書記官　魏輝碩
